【裁判字號】    98,聲判,21
【裁判日期】    990316
【裁判案由】    聲請交付審判
【裁判全文】
臺灣新竹地方法院刑事裁定              98年度聲判字第21號
聲  請  人  丙○○
即 告 訴人
代  理  人  陳詩文律師
被      告  甲○○
            乙○○
上列聲請人因告訴被告等侵占等案件，不服臺灣高等法院檢察署
檢察長駁回再議之處分（98年度上聲議字第4151號），聲請交付
審判，本院裁定如下：
    主  文
聲請駁回。
    理  由
一、按聲請人不服上級法院檢察署檢察長或檢察總長認再議為無
    理由而駁回之處分者，得於接受處分書後10日內委任律師提
    出理由狀，向該管第一審法院聲請交付審判，法院認為交付
    審判之聲請不合法或無理由者，應駁回之，刑事訴訟法第25
    8條之1第1項、第258條之3第2項前段分別定有明文。次按民
    國91年1月17日三讀通過、同年2月8日公布施行之刑事訴訟
    法第258條之1（已於92年2月6日公布修正為同條第1項）係
    參考德國刑事訴訟法第172條第2項之規定及日本刑事訴訟法
    第262條准起訴之規定，增訂「聲請法院交付審判制度」，
    讓聲請人於不服上級檢察署之駁回處分時，得向法院聲請交
    付審判，其目的係為對於檢察官起訴裁量之制衡，除貫徹檢
    察機關內部檢察一體之原則所含有之內部監督機制外，另宜
    有檢察機關以外之監督機制，由法院保有最終審查權而介入
    審查，以提供聲請人多一層的救濟途徑（刑事訴訟法第258
    條之1立法理由參照），是故，刑事訴訟法第258條之1規定
    告訴人得向法院聲請交付審判，係對於檢察官不起訴或緩起
    訴裁量權制衡之一種外部監督機制，此時法院僅在就檢察官
    所為不起訴或緩起訴之處分是否正確加以審查，以防止檢察
    機關濫權，依此立法精神，同法第258條之3第3項規定法院
    審查聲請交付審判案件時「得為必要之調查」，其調查證據
    之範圍，自應以偵查中曾顯現之證據為限，不可就告訴人新
    提出之證據再為調查，亦不可蒐集偵查卷以外之證據。再者
    ，依刑事訴訟法第260條對於確定之不起訴處分，如發現新
    事實、新證據得再行起訴之規定，其立法理由說明：本條所
    謂不起訴處分已確定，係包括「聲請法院交付審判復經駁回
    者」之情形在內，益證法院就聲請交付審判案件之審查，所
    謂「得為必要之調查」，其調查證據範圍，自更應以偵查中
    曾顯現之證據為限，不得就告訴人新提出之證據再為調查，
    亦不可蒐集偵查卷以外之證據，否則，將與刑事訴訟法第
    260條之再行起訴規定，混淆不清。故法院於審查交付審判
    之聲請有無理由時，除認為告訴人所指摘不利被告之事證未
    經檢察機關詳為調查或斟酌，或不起訴處分書所載理由違背
    經驗法則、論理法則或其他證據法則外，否則不宜率予交付
    審判（法院辦理刑事訴訟案件應行注意事項第134項可供參
    照），亦即法院裁定交付審判之前提，必須偵查卷內所存證
    據已符合刑事訴訟法第251條第1項規定「足認被告有犯罪嫌
    疑」檢察官應提起公訴之情形，如該案件仍須另行蒐證偵查
    始能判斷應否交付審判者，因交付審判審查制度並無如同再
    議救濟制度得為發回原檢察官續行偵查之設計，法院仍應依
    同法第258條之3第2項前段規定，以聲請無理由裁定駁回。
二、聲請人即告訴人丙○○聲請交付審判意旨略以：
(一)、原處分書認定新竹縣竹北市○○段1155、1156地號土地及其
    上同地段第34、35、36號建物（下稱系爭房屋）自90年以後
    ，被告乙○○於形式上及實質上均已成為所有權人，惟未查
    明被告是否為系爭房屋原於81年間第1次貸款新台幣（下同
    ）2,300萬元之清償者？僅以其姊楊錦蘭於警詢中供述與伊
    相符，遽認自90年以後，系爭房屋即由被告承接，取得實質
    產權，似有疏漏，分述如下：
１、查依新竹市第三信用合作社（下稱新竹三信）96年6月15日
    （96）新三合總字第310148號函及96年7月10日（96）新三
    合總字第310173號函所示，系爭房屋於81年2月間第1次向新
    竹三信所貸得2300萬元，早於90年11月19日前已清償完畢，
    被告乙○○始能於90年11月19日當日第2次以系爭房屋再向
    新竹三信貸款2300萬元，並於翌日清償。準此，被告乙○○
    若並非該第1次之清償者，系爭房屋豈能自90年以後由伊取
    得實質產權？系爭房屋迄今尚應屬國星建設開發有限公司（
    下稱國星公司）之財產。
２、次查，由被告乙○○自書之金輝餐廳信箋觀之，所列之利息
    由90年11月20日（即伊清償系爭房屋之第2次借款日）起算
    ，是該日之第1次貸款本金2,300萬元，顯非被告乙○○個人
    清償，否則，該信箋之利息豈僅自90年11月20日起算？
３、綜上所述，楊錦蘭既係被告乙○○之姊，且於上開警詢時已
    與聲請人離婚，不無偏頗被告之嫌，是僅憑楊錦蘭供述，未
    實質查證81年間向新竹三信所為之第1次貸款2,300萬元，究
    係何人？於何時（能確定係顯於90年11月19日以前）清償？
    遽認被告乙○○自90年以後，於形式及實質上均已成為系爭
    房屋所有權人，不無速斷。
(二)、系爭房屋之第1次貸款2,300萬元，既已清償，惟非被告乙○○個人所為，從而，被告乙○○明知系爭房屋根本無衍生利
    息負擔等問題，竟臚列90年11月20日至91年11月20日，計1,
    362,734元之1年期間利息於金輝餐廳信箋上，足徵並非伊所
    辯稱係待日後楊錦蘭或聲請人買回，是被告乙○○所為，顯
    有詐欺意圖，而非僅單純為明細表之意。
(三)、末查，系爭房屋自始迄今，被告乙○○僅係形式掛名所有權
    人，對於聲請人於93年間所安裝之鐵捲門，豈有權利擅自拆
    除，原處分書未查明被告乙○○並非系爭房屋實質所有權者
    ，遽認其為維護其所有權，於法有權將附著成為系爭房屋之
    一部分之鐵捲門拆除，似有誤會。
三、本件聲請人以被告乙○○、甲○○涉嫌侵占等案件向臺灣新
    竹地方法院檢察署檢察官提出告訴，經臺灣新竹地方法院檢
    察署檢察官偵查後以97年度偵字第4106號為不起訴處分後，
    聲請人不服，聲請再議，經臺灣高等法院檢察署檢察長認再
    議無理由，於98年7月6日以98年度上聲議字第4151號處分書
    駁回再議之聲請，同年月14日由聲請人之受僱人收受上開處
    分書（見98年度上聲議字第4151號卷第15頁），而於同年月
    23日委由陳詩文律師具狀向本院提出交付審判之聲請等情，
    業據本院依職權調閱臺灣新竹地方法院檢察署97度偵字第41
    06號、臺灣高等法院檢察署98年度上聲議字第4151號偵查卷
    查核屬實，並有臺灣高等法院檢察署送達證書1紙附卷可查
    ，是以聲請人於收受上開處分書後10日內委由律師向本院提
    出交付審判之聲請，程式上並無不合，合先敘明。
四、本案經臺灣新竹地方法院檢察署檢察官以97年度偵字第4106
    號為不起訴處分後，聲請人不服，聲請再議，經臺灣高等法
    院檢察署於98年7月6日以98年度上聲議字第4151號處分書駁
    回再議之聲請，其理由略為：
(一)、被告乙○○於警詢中辯稱該房屋係因國星公司董事長楊錦蘭
    請託而登記在伊名下，約定將來等楊錦蘭的孩子長大再過戶
    回去，後來在90年11月因楊錦蘭說國星公司已無力繳納利息
    ，伊考量經濟狀況而負責繳納貸款及利息、稅金等，房屋歸
    伊所有，伊既然承接債務，即取得實際產權，聲請人丙○○
    是楊錦蘭的配偶，伊在金輝餐廳信箋上所寫明細表是基於聲
    請人要求伊列出相關支出明細，而非催討利息等語，核與證
    人楊錦蘭於警詢時所供：「90年間，國星公司因為營運不佳
    ，無力繳息，而該不動產申貸係以我弟弟乙○○名義，為免
    連累及影響他的信用，且他的經濟狀況許可，也有能力，所
    以我在詢問他後，就由他償還該貸款及未付利息，由他承接
    該不動產，取得實質產權」等情相符，足證被告乙○○於形
    式上及實質上均成為系爭房屋之所有權人，並無疑義，是系
    爭房屋之買回，純係應聲請人之要求所為，被告乙○○提供
    便籤書算房屋稅、地價稅及利息等成本，以便雙方磋商，尚
    非屬詐術之手段，是被告乙○○自始即未施用詐術；再者，
    由聲請人提出之金輝餐廳信箋影本觀之，僅為單純明細表，
    並無要求聲請人付款之任何表示，被告乙○○自無成立詐欺
    罪名之餘地；且聲請人自承曾簽發支票予被告乙○○，以支
    付系爭房屋之利息，惟因故退票，是聲請人並無任何財物之
    交付，自難謂被告乙○○有何取得不法財物之結果，被告乙○○所為，核與詐欺罪之要件即有未符。
(二)、被告乙○○於90年以後，既然在形式上及實質上均已成為系
    爭房屋之所有權人，已見前述，則第三人於93年間擅自裝設
    之鐵捲門因附著成為該屋之一部分，被告乙○○為維護所有
    權，於法有權將鐵捲門拆除，並非毀損他人之物，其拆除鐵
    捲門之行為，係屬破壞自己之物，尚與刑法毀損罪之構成要
    件有間，自無成立毀損罪名之餘地。
五、本件原不起訴處分書係針對聲請人所告發之被告乙○○、
    甲○○於81年2月間所涉之侵占罪嫌及被告乙○○於91年
    12月間所涉之詐欺未遂罪嫌暨被告乙○○於96年10月13日
    、97年1月10日所涉之毀損罪嫌為不起訴處分，聲請人僅針
    對上開部分聲請再議，台灣高等法院檢察署亦針對聲請
    再議部分審酌後認再議無理由而予駁回，聲請人亦係針對前
    揭部分聲請交付審判，就上開部分，聲請人既未聲請
    再議，亦未於聲請交付審判狀內表明併予聲請交付審判，本
    院自毋庸審酌，先予敘明之。本件經本院調閱台灣新竹地方
    法院檢察署97年度偵字第4106號偵查卷，認定如下：
(一)、按被告未經審判證明有罪確定前，推定其為無罪；又犯罪事
    實應依證據認定之，無證據不得認定犯罪事實，刑事訴訟法
    第154條定有明文。次按在訴訟上用以證明事實之證據，須
    於通常一般之人均不致於有所懷疑，而得確信其為真實之程
    度者，始得據以為有罪之認定，倘其證明尚未達到此一程度
    ，而有合理之懷疑性存在，致使無從為有罪之確信時，即應
    為無罪之判決；又告訴人之指訴係以使被告受刑事訴追為目
    的，是其陳述是否與事實相符仍應調查其他證據以資審認，
    最高法院76年台上字第4986號、52年台上字第1300號分別著
    有判例可資參照。
(二)、被告乙○○涉嫌詐欺未遂罪部分
１、按刑法第339條第1項詐欺罪之成立，以意圖為自己或第三人
    不法所有，以詐術使人將本人或第三人之物交付為要件。所
    謂以詐術使人交付，必須被詐欺人因其詐術而陷於錯誤，若
    其所用方法，不能認為詐術，亦不致使人陷於錯誤，即不構
    成該罪；又詐財罪之成立，要以加害者有不法而取得財物之
    意思，實施詐欺行為，被害者因此行為，致表意有所錯誤，
    而其結果為財產上之處分，受其損害，最高法院46年台上字
    第260號、19年上字第1699號判例、83年度臺非字第65號裁
    判意旨參照。
２、查被告乙○○於警詢時供述：系爭房屋本來是借名登記，不
    過在90年11月份國星公司負責人楊錦蘭告訴伊國星公司已無
    力繳納利息，伊的經濟狀況許可而且房子是登記在伊名下，
    就由伊承接並清償貸款，取得實際產權等語（見偵查卷第21
    、22頁），核與證人即被告之配偶甲○○於警詢時供述：系
    爭房屋是否為借名登記及相關細節伊不清楚，不過在90年間
    伊先生乙○○有將系爭房屋買下來等語及證人即被告乙○○
    之姐楊錦蘭證述：90年間國星公司因為營運不佳無力繳息，
    而系爭房屋於81年間申貸係以被告乙○○名義，為免連累及
    影響被告乙○○的信用，且被告乙○○的經濟狀況許可也有
    能力，所以伊在詢問後就由被告乙○○承接系爭房屋取得實
    際產權等情節大致相符（見偵查卷第28、31、32頁），是系
    爭房屋之實質產權於被告乙○○與楊錦蘭達成合意時即已移
    轉予乙○○所有等情，堪可認定。被告乙○○辯稱：伊於90
    年間已實際取得系爭房屋之所有權等語，尚屬有據，應堪採
    信。
３、卷附被告乙○○書寫之金輝餐廳信箋（見他字第193號卷第2
    0頁），載明地價稅、房屋稅、火險、利息之費用，形式上
    觀之，僅係單純之明細表，其上雖記載「利息」之字樣，惟
    定義不一而足，端視當事人間之意思表示定之，亦有可能係
    某段期間內被告乙○○損失之利息收入，尚不得拘泥於該文
    字之記載，即遽認被告乙○○明知系爭房屋於81年間之貸款
    已清償，猶臚列90年11月20日至91年11月20日之利息計1,
    362,734元要求聲請人償還之舉，係為自己不法所有之意圖
    而施用詐術，實嫌速斷，是被告乙○○書寫之便箋計算系爭
    房屋之成本提示予聲請人，尚難認係施用詐術之行為，要與
    刑法第339條詐欺罪之構成要件未合。
４、末查國星公司將系爭房屋（含土地）以借名登記之方式，於
    81年間登記為被告乙○○所有，並以被告乙○○之名義向新
    竹三信申請貸款2,300萬元，新竹三信並於81年2月29日撥款
    匯入被告乙○○開立之新竹三信018416號帳戶內之事實，除
    據被告乙○○自承：系爭房屋是伊姊姊楊錦蘭即國星公司董
    事長請託，經伊同意登記在伊名下，地價稅、房屋稅、火險
    都由楊錦蘭繳納，而國星公司資金另有用途，叫伊以系爭房
    屋貸款，貸得之款項由國星公司使用，利息由國星公司支付
    ，因為核貸後需撥入伊的帳戶，所以伊也有同意開立帳戶給
    楊錦蘭使用，該戶頭是楊錦蘭陪伊去開的，伊只簽名，帳戶
    就交給楊錦蘭使用，貸款的利息、還款等事情，都是由楊錦
    蘭處理等情在卷（見偵查卷第21、167頁頁），核與證人楊
    錦蘭於偵查中證述：伊是國星公司之負責人，81年間，因為
    工程需要資金週轉，以國星公司名義無法借貸，所以才將系
    爭房屋（含土地）過戶予被告乙○○，由被告乙○○以個人
    名義貸款，銀行將貸款撥入被告乙○○帳戶，但是由伊個人
    使用，貸到的2,300萬元，伊用於工程支出及所開立金統、
    聖昌、國星3家公司資金週轉等情節大致相符（見偵查卷第
    166、167頁），且為聲請人所不爭執，並有建物登記謄本、
    新竹三信96年7月13日（96）新三合總字第310173號函暨其
    所附交易明細月報表等在卷可稽（見偵查卷第49至54、306
    、307頁），另觀諸聲請人提出之證人楊錦蘭製作竹北國星
    大樓貸款2,300萬利息支出明細一覽表暨其所附日記帳、國
    星公司傳票（見偵查卷第224至300頁），被告乙○○辯稱：
    伊於81年間以系爭房屋向新竹三信申請貸得2,300萬元款項
    之用途、支出、還款等細節，均不知情且未經手等語，堪以
    採信。是聲請人固主張未查明系爭房屋於81年間貸得之2,30
    0萬元究係何人清償，如何能認定被告乙○○於90年間形式
    上及實質上均已成為系爭房屋之所有權人云云，惟被告乙○○於90年間，已實際取得系爭房屋之所有權一節，已如前(二)
    、２所述，縱系爭房屋上開於81年間之貸款2,300萬元已全
    數清償完畢，此有新竹第三信用合作社96年7月13日（96）
    新三合總字第310173號函1紙附卷可稽（見偵查卷第306頁）
    ，猶與被告乙○○於90年間取得系爭房屋之所有權無涉，更
    毋庸探究上開貸款係何人清償等事實，聲請人上開主張，顯
    係本末倒置之舉，無足憑採。（至楊錦蘭就上開貸得之2,30
    0萬元，是否另涉有侵占、背信等罪嫌，刻由台灣新竹地方
    法院檢察署檢察官以98年度偵字第508號案件偵查中，此有
    楊錦蘭台灣高等法院被告前案紀錄表在卷為憑，附此敘明之
    ）。
(三)、被告乙○○涉嫌毀損罪部分：
１、按刑法第354條之毀損罪，係以明知為他人之物，而故意毀
    棄、損壞或致令不堪用為要件。次按民法第811條規定，動
    產因附合而為不動產之重要成分者，不動產所有人取得動產
    所有權。
２、查被告乙○○於90年以後，在形式上及實質上均已成為系爭
    房屋之所有權人，而被告乙○○拆除之鐵捲門，係固定、繼
    續附著於系爭房屋之騎樓外牆，非經破壞不得分離，顯已成
    為系爭房屋之重要成分，此有照片6幀附卷足憑（見偵查卷
    第39至41頁），則被告乙○○就聲請人於93年間自行裝設之
    鐵捲門，應有處分之權限，並非毀損「他人」之物，其為維
    護所有權而拆除上開鐵捲門，係屬破壞自己之物，其行為尚
    與刑法之毀損罪構成要件有間，不構成刑法毀損罪嫌，至屬
    明確。
六、綜上所述，本件聲請人指訴被告乙○○有詐欺、毀損等罪嫌
    ，經偵查後，原不起訴及駁回再議處分書就其認定事實及所
    憑之證據，均已詳加調查，並敘明其理由，且論證理由亦無
    違反經驗法則、論理法則或其他證據法則之處，其認事用法
    ，均無違誤，按諸前揭說明，本件交付審判之聲請為無理由
    ，應予駁回。
七、依刑事訴訟法第258條之3第2項前段，裁定如主文。
中    華    民    國    99    年    3     月    16    日
                  刑事第五庭審判長法  官  黃惠玲
                                  法  官  林佑珊
                                  法  官  蔡欣怡
不得抗告。
以上正本證明與原本無異。
中    華    民    國    99    年    3     月    16    日
                                  書記官  曾柏方

司法院資訊處製作；財團法人民間司法改革基金會備份。
